【裁判字號】    90,訴,1616
【裁判日期】    920221
【裁判案由】    綜合所得稅
【裁判全文】
臺北高等行政法院判決                              九十年度訴字第一六一六號
                              .
    原      告  甲○○
    訴訟代理人  林銓勝律師
                高秀枝律師
    被      告  財政部臺北市國稅局
    代  表  人  張盛和（局長）住同右
    訴訟代理人  庚○○
    參  加  人  乙○○○
    右  一  人
    訴訟代理人  己○○
    參  加  人  丙○○
                丁○○○即陳.
    右  二  人
    訴訟代理人  戊○○
右當事人間因綜合所得稅事件，原告不服財政部中華民國八十九年十二月十八日台財
訴字第八九○○三五四五一號訴願決定，提起行政訴訟。本院判決如左：
    主  文
原告之訴駁回。
訴訟費用由原告負擔。
    事  實
壹、事實概要：
    緣訴外人陳查某（即原告甲○○之父）八十一年度綜合所得稅結算申報，經被告
    財政部臺北市國稅局調查，認有漏報取自萬裕建設股份有限公司（下簡稱萬裕公
    司）營利所得，乃據以核定綜合所得總額為新台幣（下同）五四、七七六、五四
    六元，淨額為五四、三六八、五四六元，補徵稅額二一、二一八、四一八元。因
    陳查某業於八十二年八月九日死亡，被告乃以其繼承人為對象發單補徵。繼承人
    之一陳廷忠（已於八十七年六月二十九日死亡）及原告就被告核定陳查某取自萬
    裕公司之營利所得四一、二五○、○○○元部分不服，申經被告八十九年四月二
    十一日財北國稅法字第八九○一四五一二號復查決定駁回，乃提起訴願，亦遭財
    政部八十九年十二月十八日台財訴字第八九○○三五四五一號訴願決定駁回，遂
    向本院提起行政訴訟。案經本院九十一年十二月二十三日九十年度訴字第一六一
    六號裁定，命參加人乙○○○、丙○○、丁○○○參加本件被告之訴。
貳、兩造聲明：
一、原告聲明求為判決：
    訴願決定、原處分均撤銷。
二、被告聲明求為判決：
    駁回原告之訴。
參、兩造之爭點：陳查某取自萬裕公司之營利所得四一、二五○、○○○元部分，究
    係陳查某個人所得或為萬裕公司其他股東之盈餘分配？
一、原告主張之理由：
(一)、訴願決定所為認定，尚與事實不符，茲分述理由如次：
１、按萬裕公司之盈餘分配，確依各股東持股比例而分配，並非全部由陳查某一人所
    得，亦無只分配給股東補償稅額之情事。查：
(1)、萬裕公司為家族企業，公司裡一切業務及盈餘，由家族中之長者統籌運作，與常
    情並無違背。至於萬裕公司將應分配之盈餘，統一匯入家長陳查某名義之甲存帳
    戶（即支票帳戶內），再由其戶頭，開立支票分配給其他股東兌領，係屬作業之
    方便，被告據以認定該等金額，均為陳查某個人之所得，似嫌速斷。
(2)、針對股東陳查某、陳張麗仙、丙○○、陳榮和、陳耀和、陳隆和等人之應受分配
    盈餘，萬裕公司亦已扣除所得稅額後全額支付，並無所謂只支付因分派股利，而
    增加之當年度綜合所得稅款之情事，亦有萬裕公司之盈餘分配明細表可為證明。
(二)、原告為實質之股東，並參與萬裕公司營運之人，絕非只是名義股東：
(1)、原告為萬裕公司之股東，並於八十、八十一年間，以常務董事之身分參與公司之
    經營，有原告簽名核示之萬裕公司轉帳傳票為憑，可證原告實際上，已基於陳查
    某於公司設立時，所作之贈與行為，而擁有登記之實質，並股權參與公司之運作
    ，絕非僅屬名義之股東。
(2)、萬裕建設股份有限公司於七十八年間亦曾發放過現金服利，原告收到新台幣五十
    七萬三千七百五十元（給付總額六七五、○○○元－扣繳稅額一○一、二五○元
    )，益證原告確為實質股東無訛。
(三)、系爭萬裕公司之股份，經被告核定為陳查某之遺產，係因丁○○○、乙○○○、
    丙○○等三人，與原告為遺產事發生意見分歧，因而故為自動申報所致。
(1)、事實上，丁○○○於陳查某逝世不滿足月，即將其名下之部分股份，出售予第三
    人戊○○、林正弘、穎川萬和、穎川欽和、穎川浩和等人，顯見彼亦不承認萬裕
    公司之股份均屬陳查某之遺產，否則豈有自行處分之舉。
(2)、而且彼等以此股份為陳查某所有，訴請其他股東陳張麗仙等移轉股份，而台灣台
    北地方法院以八十五年重訴字第一五五八號判決駁回，嗣雖經台灣高等法院民事
    庭撤銷改判，惟仍於最高法院受理上訴中，姑不論其結果如何，惟就原告個人名
    義之股份，確已非屬陳查某所有。
二、被告主張之理由：
(一)、查陳查某為萬裕公司股東，萬裕公司八十一年度分配盈餘五○、○○○、○○○
    元，除陳查某取得八、七五○、○○○元外，其餘各股東依持股比例分別取得以
    下金額之股利所得（一）甲○○：一一、二五○、○○○元，（二）陳建忠：一
    ○、四一六、六六六元，（三）陳張麗仙：五、九一六、六六六元，（四）乙○
    ○○：五、七五○、○○○元，（五）丙○○：二、九一六、六六七元，（六）
    陳榮和：一、六六六、六六七元，（七）陳耀和：一、六六六、六六七元，（八
    ）陳隆和：一、六六六、六六七元。上開各名義股東分配之股利所得分別於八十
    二年二月十六日及同年三月十八日轉存至陳查某於台北中小企業銀行中山分行甲
    存五九八之三號帳戶內，被告乃據以認定該等金額均屬陳查某個人所得；次查陳
    查某於八十二年三月二十三日自前述帳戶提領各名義股東因分派系爭股利所得而
    增加之當年度綜合所得稅款，有提款支出紀錄附卷可稽，而各名義股東均已收訖
    該補償稅額，顯見萬裕公司資本額確屬陳查某一人所有，其股利分配所得亦應為
    陳查某一人所得，分散所得規避高累進稅負之事實，堪可認定，乃依實質課稅原
    則，將前揭名義股東之股利所得計四一、二五○、○○○元，歸併陳查某八十一
    年度綜合所得稅。
(二)、經查萬裕公司係陳查某一人出資且為公司實際負責人，只為符合公司設立之規定
    ，故多借用親屬名義登記為股東，各該出資額實質均由陳查某支配，有陳建忠等
    繼承人申報陳查某遺產稅時，出具之附帶聲明書附卷可稽；另查原告提示之台灣
    台北地方法院八十五年度重訴字第一五五八號民事判決，係陳查某死亡後繼承人
    請求股權移轉之訴，而本件萬裕公司之盈餘分配，實際均轉入陳查某之帳戶，未
    分配予各名義股東，為原告所不爭，且亦給付各名義股東因分派股利而增加當年
    度綜合所得稅稅款，各名義股東亦均已收訖該補償稅額，顯見盈餘分配時，萬裕
    公司資本額確屬陳查某一人所有，是陳查某分散所得之意圖明顯，被告依實質課
    稅原則，將系爭營利所得四一、二五○、○○○元併課，並無不合。
(三)、萬裕公司之股東倘如原告所稱，非名義股東，而實際擁有股權，萬裕公司盈餘分
    配時，應直接分配予各股東，各股東自行繳納當年度之綜合所得稅，方符常理，
    而本件萬裕公司係將全部盈餘分配款項轉入陳查某甲存戶頭，陳查某帳戶八十二
    年三月二十三日雖有款項轉予各股東，惟查皆為各股東之當年度應繳之綜合所得
    稅額，與常情相悖；且原告主張曾參與公司之運作，與其是否實質擁有股權，並
    無必要關聯；另按「納稅義務人如為中華民國境內居住之個人‧‧‧按左列規定
    扣繳。一、公司所分配之股利或合作社所分配之盈餘：按給付額扣取百分之十五
    。‧‧‧」、「納稅義務人如為非中華民國境內居住之個人‧‧‧按左列規定扣
    繳。一、公司分配之股利‧‧‧按給付額、應分配額或所得數扣取百分之三十五
    。」為行為時財政部頒訂之各類所得扣繳標準所規定，萬裕公司分配表中之所得
    稅額，係依上開標準依法扣繳，並非代收各股東該分配所得所增加之所得稅額，
    原告顯係誤解。
    理  由
甲、程序方面：本件被告係認定訴外人陳查某（即原告甲○○之父）八十一年度綜合
    所得稅結算申報，有漏報取自萬裕公司營利所得，乃據以核定該年度之綜合所得
    ，補徵稅額二一、二一八、四一八元。因陳查某業於八十二年八月九日死亡，被
    告乃以其繼承人為對象發單補徵。是以上開補徵稅額之行政處分係屬包括原告在
    內繼承人之繼承債務，依民法第一千百五十三條第一項規定為連帶債務，並非公
    同共有，無合一確定可言，玆經原告單獨提起本件行政訴訟，並無不合，先予敘
    明。
乙、實體方面：
壹、「個人之綜合所得總額，以其全年左列各類所得合併計算之：第一類：營利所得
    ：公司股東所分配之股利」為行為時所得稅法第十四條第一項第一類所明定。
貳、被告查得訴外人陳查某（即原告甲○○之父）八十一年度綜合所得稅結算申報，
    有漏報取自萬裕公司營利所得，乃據以核定綜合所得總額為五四、七七六、五四
    六元，淨額為五四、三六八、五四六元，補徵稅額二一、二一八、四一八元。因
    陳查某業於八十二年八月九日死亡，被告乃以其繼承人為對象發單補徵。原告就
    被告核定陳查某取自萬裕公司之營利所得四一、二五○、○○○元部分不服，申
    經被告八十九年四月二十一日財北國稅法字第八九○一四五一二號復查決定駁回
    ，此為兩造所不爭之事實，原告不服，循序提起本件行政訴訟主張：原告非僅為
    名義股東，確曾基於擁有之股權參與公司之運作。且萬裕公司將應分配之盈餘，
    統一匯入陳查某之甲存帳戶，再由其戶頭，開立支票分配給其他股東兌領，係屬
    作業之方便；各股東當年度之應受分配盈餘，萬裕公司已扣除所得稅額後全額支
    付，並非只支付因分派股利而增加之當年度綜合所得稅款。原告為實質之股東，
    並參與萬裕公司營運之人，絕非只是名義股東。被告認定萬裕公司盈餘分配均歸
    課陳查某一人綜合所得稅，並非有據等情。是以本件兩造爭執之要點為：陳查某
    取自萬裕公司之營利所得四一、二五○、○○○元部分，究係陳查某個人所得或
    為萬裕公司其他股東之盈餘分配？
參、本院判斷如下：
一、八十一年度萬裕公司盈餘係由陳查某一人獨得：
(一)、萬裕公司為家族公司，此為兩造所不爭，陳查某為萬裕公司股東，萬裕公司八十
    一年度分配盈餘五○、○○○、○○○元，除陳查某取得八、七五○、○○○元
    外，其餘各股東依持股比例分別取得以下金額之股利所得（一）甲○○：一一、
    二五○、○○○元，（二）陳建忠：一○、四一六、六六六元，（三）陳張麗仙
    ：五、九一六、六六六元，（四）乙○○○：五、七五○、○○○元，（五）丙
    ○○：二、九一六、六六七元，（六）陳榮和：一、六六六、六六七元，（七）
    陳耀和：一、六六六、六六七元，（八）陳隆和：一、六六六、六六七元。此有
    八十一年度萬裕公司盈餘分配明細表可稽，惟上開各名義股東分配之股利所得分
    別於八十二年二月十六日及同年三月十八日由萬裕公司直接存至陳查某於台北中
    小企業銀行中山分行甲存五九八之三號帳戶內，此有原處分卷附上開帳戶之轉回
    紀錄可稽，則萬裕公司八十一年度盈餘係由陳查某一人所得，應可認定。是以原
    告雖提出八十一年度萬裕公司盈餘分配明細表，以證明各股東均有依上開明細表
    分得盈餘云云，惟查上開明細表僅係書面作業，其實際支付情形，於萬裕公司會
    計師之查核報告補充說明，已表明雖有依八十一年度萬裕公司盈餘分配明細表予
    各名義股東六人，但分別於八十二年二月十六日及同年三月十八日由萬裕公司存
    至陳查某於台北中小企業銀行中山分行甲存五九八之三號帳戶內，此有原處分卷
    附萬裕公司會計師查核補充說明可按，此外原告並未舉證各名義股東均受有八十
    一年度萬裕公司盈餘，自應以前述會計師查核報告所查得之實際支付流向為準，
    原告主張係八十一年度萬裕公司盈餘係統一匯人陳查某戶頭再予以分配云云，並
    非事實，自不可採。
(二)、況陳查某於八十二年三月二十三日，自前述帳戶提領款項交付予各股東，惟該款
    項均係各股東當年度應繳之綜合所得稅額，此有以陳查某開出之支票之金額與各
    名義股東八十一年度繳款書之金額係屬相同可知（該提款支票及繳款書附原處分
    卷編為提領紀錄標籤），足見該次陳查某提領之金額係屬各名義股東因虛偽分派
    八十一年度萬裕公司盈餘所得，而增加之當年度綜合所得稅款無訛。則若萬裕公
    司各名義股東確有出資，該年度之盈餘當無由陳查某一人獨得，且各名義股東應
    繳納之稅捐由陳查某代繳之理，顯見萬裕公司資本額屬陳查某一人所有，其股利
    分配所得亦為陳查某一人所得，以分散所得規避高累進稅負之事實，堪可認定，
    被告乃據以認定八十一年度萬裕公司盈餘均屬陳查某個人所得，並無不合。
二、原告僅為名義股東，萬裕公司係屬陳查某一人所有：
(一)、萬裕公司之會計白清祿於台灣台北地方法院八十五年度重訴字第一五五八號股權
    轉讓登記案（以下稱民事原審）中到庭證稱：「（萬裕公司）董事長是陳查某，
    股份是陳查某訂的，有六千股，股本如何收取我不清楚，公司決策由董事長負責
    ．．．」等語 (民事第一審卷第一０五頁)；證人杜海珍於台灣高等法院八十六
    年度重上字第二○四號案（以下稱民事高院前審）二次時證稱：「萬裕及蓋裕（
    「建裕」之誤）公司的資金均由陳查某個人提供，是為家族公司，所有股東均為
    借用名義。公司從未開過股東會，所有股東印章均由陳查某集中保管，公司每年
    的盈餘分配均入陳查某帳戶，完全由陳查某主導公司的運作」等語（見民事高院
    前審卷第一三八頁至一三九頁、第一九七至一九八頁反面）；(3)會計師林賢郎所
    製作之「有關萬裕建設股份有限公司股權歸屬說明」，認為萬裕公司全部資本由
    陳查某先生一人所出，其餘股東僅被借名登記而已，而公司上最重要之權利，包
    括參與經營權、盈餘分配權及股份處分權均未具備：：：：」（見高等法院八十
    九年度重上更(一)字第一０五號判決第七頁），均可證萬裕公司係陳查某出資，登
    記為各名義股東等所有，萬裕公司股份係陳查某借用子女等名義股東登記者，應
    可認定。再參以與原告主張相同之名義股東陳榮和於八十六年七月十日所立之切
    結書載明萬裕公司股份係陳查某借用其及其餘股東等名義登記等語觀之（見高等
    法院八十九年度重上更(一)字第一０五號判決第八頁），益徵萬裕公司係陳查某一
    人出資，借用其他股東名義登記而已。
(二)、再丁○○○於陳查某死亡後，自行將登記其名下萬裕公司股份分別出售予戊○○
    、林正弘、穎川萬和、穎川欽和、穎川浩和等人，縱屬事實，惟此僅生丁○○○
    侵害其他繼承人權益之情事，仍應循其他途逕解決，尚難據此遽認萬裕公司股份
    非陳查某之一人出資，其他股東僅係名義股東，原告據此主張，亦非可採。原告
    雖又提出八十及八十一年間有原告以萬裕公司常務董事名義簽署之轉帳傳票，主
    張有實質股權云云，惟按公司之出資權屬與處理公司之業務係屬二事，蓋處理公
    司日常事務或基於授權、僱用、委任或其他原因，但不得以處理公司事務即遽認
    對公司有實質出資，所以縱原告曾於八十、八十一年間有以常務董事名義，簽署
    轉帳傳票，亦與認定是否擁有實質股權無涉，是本項主張亦無從為原告有利之認
    定。至於原告主張曾於七十八年間獲萬裕公司分配股利五十七萬餘元云云，惟未
    舉任何證據以實其說，已不足採，況萬裕公司會計師於補充說明記載萬裕公司十
    八年未分配盈餘（參見原處分卷附會計師補充說明第壹點第二４最後之文字），
    是縱原告有收受該筆款項，仍不能證明係萬裕公司分配之盈餘，原告本項事實主
    張，殊不足採。
(三)、綜上所述，原告主張其為實質股東，並非名義股東云云，並不可採，則八十一年
    度萬裕公司盈餘分配所得亦應為陳查某一人所得，分散所得規避高累進稅負之事
    實，堪可認定，被告將前揭名義股東之股利所得計四一、二五○、○○○元，歸
    併陳查某八十一年度綜合所得稅，並無不合。
肆、從而，被告依首揭規定，對陳查某繼承人補徵陳查某八十一年度萬裕公司盈餘綜
    合所得稅額二一、二一八、四一八元，並無不合。訴願決定遞予駁回，亦無違誤
    ，均應予維持。本件原告之訴為無理由，應予駁回。
據上論結，本件原告之訴為無理由，爰依行政訴訟法第九十八條第三項前段，判決如
主文。
中      華      民      國    九十二    年      二      月    二十一    日
                                臺 北 高 等 行 政 法 院  第 五 庭
                                            審 判 長 法  官  張瓊文
                                                     法  官  帥嘉寶
                                                     法  官  劉介中
右為正本係照原本作成。
如不服本判決，應於送達後二十日內，向本院提出上訴狀並表明上訴理由，如於本判
決宣示後送達前提起上訴者，應於判決送達後二十日內補提上訴理由書（須按他造人
數附繕本）。
中      華      民      國    九十二    年      二      月    二十一    日
                                                     書記官  黃明和


司法院資訊處製作；財團法人民間司法改革基金會備份。
